臺灣臺中地方法院民事判決　九十一年度勞訴字第三四號
　　原　　　告　丁○○
　　訴訟代理人　吳文虎　律師
　　被　　　告　台灣省自來水股份有限公司
　　法定代理人　丙○○
　　訴訟代理人　乙○○
　　　　　　　　甲○○
右當事人間請求給付退休金事件，本院判決如左：
    主      文
被告應給付原告新臺幣貳佰肆拾玖萬柒仟陸佰貳拾伍元。
訴訟費用由被告負擔。
    事      實
甲、原告方面：
一、聲明：如主文所示。
二、陳述：
  (一)原告前曾任職台灣省林務局為公務員，於民國七十年九月申請自願退休，並已支
    領一次退休金，復於七十一年五月十一日任職被告公司，令派第十一區管理處課
    員，有公務員兼具勞工身份，至九十年元月三十一日在第四區管理處太平服務所
    以九職等年功薪四級業務員兼股長之級職，依台灣省政府所屬省營事業機構人員
    退休撫卹及資遣辦法第五條第一項第一款之規定屆齡退休，任職年資十八年九個
    月，依該辦法第六條規定，退休人員按其工作年資每一年給予二個基數之退休金
    ，其年資超過十五年部分，勞基法實施後，每滿一年給予一個基數之退休金，故
    原告可領三十四個基數之退休金（計算方法：七十一年五月十四日至八十六年五
    月十三日任職前十五年  15 × 2 ＝ 30 基數；八十六年五月十四日至九十年元
    月三十一日三年八個月十八天，核定為四年，每年一個基數，計為四個基數）。
  (二)又退休金每一個基數之金額依前述退休撫卹及資遣辦法第三條適用勞動基準法之
    規定，係指退休時退休前一定月份平均之一個月工資，而平均工資在七十三年七
    月三十一日勞動基準法施行前適用台灣省工廠工人退休規則，以退休前三個月之
    平均工資計算，七十三年八月一日勞動基準法施行後以退休前六個月之平均工資
    計算。故原告之平均工資及退休金為：(1)七十一年五月至七十三年七月三十一日
    平均工資十一萬一千二百二十五元，可領五個基數五十五萬六千一百二十五元；
    (2)七十三年八月一日至九十年二月一日，平均工資九萬九千九百零五元，可請求
    二十九個基數二百八十九萬七千二百四十五元；(3)兩階段總計三百四十五萬三千
    三百七十元。但被告僅發給九十五萬五千七百四十五元，短發二百四十九萬七千
    六百二十五元。
三、證據：被告公司函、退休金計算表、月薪表、最高行政法院裁判（均影本）各乙
    件為證。
乙、被告方面：
一、聲明：駁回原告之訴。
二、陳述：
  (一)原告前曾任職台灣省林務局所屬單位二十五年七個月，於七十年九月底依公務員
    退休法辦理退休，再於七十一年五月任職被告公司，至九十年元月三十一日在第
    四區管理處擔任業務員兼股長屆齡重新退休，再任職年資計十八年九個月，依省
    營事業退休撫卹及資遣辦法第十九條規定：退休或資遣人員如再任職各機構或公
    職時，無庸繳回已領之退休金或資遣費，其退休或資遣前之工作年資，於重行退
    休、資遣或計算撫恤金時不予計算。被告公司辦理原告二次退休，係合併原告以
    前在林務局之年資共計三十年，依規定採計四年五月之年資。
  (二)惟原告認為應比照公務員採計三十五年之年資，被告報上級請示，經經濟部九十
    年一月十二日經（90）人字第09003501440號函示不得比照修正後之公務人員退
    休法有關年資採計三十五年之規定辦理退休。
  (三)依行政院人事行政局八十二局肆字第三一八九六號函：「說明二：曾任公務人員
    再任省營事業機構人員，合於台灣省政府所屬省營事業機構人員退休撫卹及資遣
    辦法規定重新辦理退休時，有關退休給與之計算，仍應比照公務人員退休法施行
    細則十二條（現為十三條）之規定辦理。... 退休年資已達三十年者不再增給退
    休金；年資採計未達三十年者，以其剩餘年資... 核給退休金。」
三、證據：提出經濟部函、行政院人事行政局函、被告公司函、原告八十九年十二月
    十八日簽（均影本）各乙件為證。
丙、本院依職權調閱高等行政法院九十一年度訴字第一一一號年資事件卷宗。
    理      由
甲、程序方面：按公營事業依公司法規定設立者為私法人，除依公司法第二十七條規
    定，經國家或其他公法人指派在公司代表其執行職務或依其他法律逕由主管機關
    任用、定有官等，在該公司服務之人員，與其指派或任用機關之關係，仍為公法
    關係外，該公司與其人員間，為私法上之契約關係，雙方如就契約關係已否消滅
    有爭執，應循民事訴訟途徑解決（司法院大法官釋字第三０五號解釋參照）。本
    件被告係依公司法設立之股份有限公司，原告亦非前揭經國家或其他公法人指派
    在公司代表其執行職務或依其他法律逕由主管機關任用、定有官等，在該公司服
    務之人員，是兩造間應為私法關係，本院自有審判權，合先敘明（高等行政法院
    九十一年度訴字第一一一號裁定參照）。
乙、實體方面：
一、原告主張：其於七十一年五月十一日任職於被告公司，迄至九十年二月一日以被
    告公司第四區管理處業務員兼股長之職務屆齡退休，其任職年資十八年九月，應
    核給三十四基數之退休金三百四十五萬三千三百七十元，惟被告僅採計任職年資
    四年五個月，核給九基數之退休金九十五萬五千七百四十五元，為此請求補發退
    休金二百四十九萬七千六百二十五元等語。被告辯以：原告於七十年九月曾在台
    灣省林務局依公務人員退休法辦理退休，已按任職年資二十五年七個月給付退休
    金，再任公務員並重行辦理退休，仍受任職年資最高僅得採計三十年之限制，是
    以原告之任職年資僅得再採計四年五個月等語。
二、本件原告原任職於前台灣省林務局所屬單位二十五年七個月，於七十年九月依公
    務人員退休法辦理退休後，復於七十一年五月間再任職於被告公司，擔任該公司
    第十一區管理處課員，其間經多次調整職務，迄至九十年二月一日以被告公司第
    四區管理處業務員兼股長之職務屆齡重行退休，經被告公司依台灣省政府所屬省
    營事業機構人員退休撫卹及資遣辦法第五條、第六條規定，核定任職年資為勞動
    基準法施行前二年三月、施行後二年二月，共採計四年五個月，核給退休金為勞
    動基準法施行前五基數、施行後四基數，合計九基數之一次退休金九十五萬五千
    七百四十五元。惟原告不服，主張其任職年資十八年九月，應核給三十四基數之
    退休金三百四十五萬三千三百七十元，為此請求補發退休金二百四十九萬七千六
    百二十五元等語。嗣被告再以九十年九月二十六日（90）台水人字第三一一０三
    號書函覆稱：「... 查有關退休年資是否應受三十年之限制，應依據行政院人事
    行政局八十二年十月四日八十二局肆字三一八九六號函及經濟部九十年一月十二
    日經（90）人字第０九００三五０一四四０號書函釋辦理」。上開行政院人事行
    政局八十二局肆字三一八九六號函略以：「（說明：二、）曾任公務人員再任省
    營事業機構人員，合於『台灣省政府所屬省營事業機構人員退休撫卹及資遣辦法
    』規定，重新辦理退休時，有關退休給與之計算，仍應比照公務人員退休法施行
    細則第十二條（現行法第十三條）之規定辦理。」等語，業據本院依職權調閱高
    等行政法院九十一年度訴字第一一一號年資事件卷宗核閱屬實，並據兩造提出上
    開行政院人事行政局函、經濟部函、被告公司函、月薪表、退休金計算表為證。
    茲兩造既僅就原告之退休金是否應依行政院人事行政局上開函文，比照公務人員
    退休法施行細則第十三條之規定，前後任職之年資合併計算不得超過三十年為爭
    執，是本院僅須就此予以審究，亦即：依公務人員退休法退休者，如再任省營事
    業機構人員，於重行退休時，應否合併其以前退休之年資並受任職年資最高標準
    之限制？
三、按公務人員退休法施行細則第十三條規定：「已領退休（職、伍）給與或資遣者
    再任或轉任公務人員，其重行退休之年資，應自再任或轉任之月起，另行計算（
    第一項）。前項人員重行退休時，其退休金基數或百分比連同以前退休（職、伍
    ）金基數或百分比或資遣給與合併計算，以不超過本法第六條及第十六條之一第
    一項所定最高標準為限，其以前退休（職、伍）或資遣已達最高額者，不再增給
    未達最高限額者，補足其差額（第二項）。」又公務人員退休法第六條第二項：
    「一次退休金....  最高三十五年給與五十三個基數。... 」第十六條之一第一
    項規定：「... 本法修正施行前之任職年資，仍依原法最高採計三十年。本法修
    正施行後之任職年資，可連同累計，最高採計三十五年。... 」故依上開施行細
    則第十三條之規定，再任公務員並重行辦理退休時，其退休金基數連同以前退休
    金基數合併計算，仍受最高任職年資、最高給與基數之限制，其以前退休已達最
    高額者，不再增給，未達最高限額者，補足其差額。又本件退休事項應依台灣省
    政府所屬省營事業機構人員退休撫卹及資遣辦法辦理（同辦法第一條、第二條第
    五款參照），其第六條規定：「... 退休金給與之最高總數，以四十五個基數為
    限。」，如適用公務人員退休法施行細則第十三條規定，再任公務人員重行退休
    時，仍應合併以前之退休金基數，不得超過最高總數四十五個基數。惟按已依公
    務人員退休法退休者，如再任公務人員時，其退休前之任職年資，於重行退休時
    ，應否合併其以前退休之年資並受同法第六條及第十六條之一第一項所定最高標
    準之限制，核屬立法政策事項，涉及再任公務人員請領退休金之權利，應由法律
    定之。公務人員退休法第十三條規定：「依本法退休者，如再任公務人員時，無
    庸繳回已領之退休金，其退休前之任職年資，於重行退休時不予計算。」揆其文
    義，再任公務人員重行退休時，不生合併其以前已退休之年資之問題，亦即，不
    得再合併以前已退休之年資重複支給退休給付，同時，亦無庸合併以前已退休之
    年資再受同法第六條第十六條之一第一項最高標準之限制。又同法第十六條之一
    第一項規定：「公務人員在本法修正施行前後均有任職年資者，應前後合併計算
    。..... 」，係指公務人員在修法前後均有任職年資者，其年資應前後合併計算
    ，並不得超過本條所定最高標準之限制而言，與「再任公務人員」之任職年資應
    如何計算無涉。故依第十三條規定，再任公務人員於重行退休時，自無合併其以
    前已退休之年資再受前揭限制之餘地。公務人員退休法施行細則第十三條第二項
    對再任公務人員重行退休時，仍合併其前已退休之年資計算，以限制其最高年資
    ，核與公務人員退休法第十三條規定不予計算其前已退休之任職年資意旨不符，
    已逾越法律授權訂定施行細則之必要範圍，損及再任公務人員重行退休時之權益
    ，法院於審判案件時，自不受上開施行細則規定之拘束，故本件不適用公務人員
    施行細則第十三條之規定（最高行政法院九十年八月九日九十年度判字第一三七
    二號判決參照）。原告主張其自七十一年五月中旬起至九十年二月一日退休日止
    ，工作年資達十八年九個月，為被告所不爭執，惟辯以應合併其在前台灣省林務
    局所屬單位依公務人員退休法退修已採計之二十五年七個月任職年資，受最高採
    計三十年之限制，僅得採計四年五個月云云，揆諸上開所述，尚乏依據。故原告
    主張按十八年九個月計算工作年資，即無違誤。
四、本件原告所得請求之退休金，計算如下：
  (一)按台灣省政府所屬省營事業機構人員退休撫卹及資遣辦法第六條規定：各機構人
    員之退休金，按其工作年資，每滿一年給與二個基數。其工作年資超過十五年部
    分，在勞動基準法實施前者，每滿一年給與半個基數，最高給與三十五個基數；
    在勞動基準法實施後者，每滿一年給與一個基數，未滿半年者，以半年計，滿半
    年者，以一年計。但退休金給與之最高總數，以四十五個基數為限。」同辦法第
    三條規定：「本辦法所稱基數，係指計算事由發生時一個月平均工資。」而平均
    工資在勞動基準法施行後，依勞動基準法第二條第四款係按計算事由發生之當日
    前六個月內所得工資總額除以該期間之總日數所得之金額，若勞動基準法施行前
    ，則適用台灣省工廠工人退休規則第十條第一款規定，以核准退休前三個月平均
    工資所得為準。
  (二)原告之工作年資十八年九個月，已如前述，其工作年資十五年部分每年給予二個
    基數，合計三十基數，餘三年九個月部分，係在勞動基準法施行後，應以四年計
    ，每年給與一個基數，合計四個基數，故合計應給與三十四個基數。又原告之平
    均工資在勞動基準法施行前為退休前三個月平均工資十一萬一千二百二十五元，
    在勞動基準法施行後為退休前六個月平均工資九萬九千九百零五元，且勞動基準
    法施行前應給與五個基數，有被告公司之退休金計算表足徵。故原告之退休金應
    為：(1)勞動基準法施行前：平均工資十一萬一千二百二十五元乘以五個基數，共
    五十五萬六千一百二十五元；(2)勞動基準法施行後九萬九千九百零五元，乘以二
    十九個基數二百八十九萬七千二百四十五元；(3)合計三百四十五萬三千三百七十
    元。而被告僅發給原告退休金九十五萬五千七百四十五元，亦有上開退休金計算
    表足憑，故原告請求補發二百四十九萬七千六百二十五元，即屬有據。
五、從而，原告依退休金請求權之法律關係，請求判決如主文所示，為有理由，應予
    准許。
據上論結，本件原告之訴為有理由，依民事訴訟法第七十八條，判決如主文。
中      華      民      國    九十一    年      八      月    二十二    日
                                  臺灣臺中地方法院勞工法庭
~B法      官  林慧貞
右為正本係照原本作成
如對本判決上訴須於判決送達後二十日內向本院提出上訴狀
中      華      民      國    九十一    年      八      月    二十二    日
~B法院書記官  楊玉華